【裁判字號】    97,簡,155
【裁判日期】    971127
【裁判案由】    返還公法上不當得利
【裁判全文】
高雄高等行政法院簡易判決
                                       97年度簡字第155號
原      告  中央健康保險局南區分局
代  表  人  甲○○ 經理
被      告  乙○○
上列當事人間返還公法上不當得利事件，原告提起行政訴訟，本
院判決如下：
    主  文
被告應給付原告新台幣陸仟貳佰捌拾參元及自民國九十七年七月
二十五日起至清償日止，按週年利率百分之五計算之利息。
訴訟費用由被告負擔。
    事實及理由
一、原告之代表人為方志琳經理，於本院審理中變更為甲○○經
    理，由其聲明承受訴訟，核無不合，合先敘明。
二、本件原告主張：按民法第179條規定，無法律上之原因而受
    利益，致他人受損害者，應返還其利益。本件被告因搶奪等
    案件，分別自民國94年4月15日至95年5月15日及96年4月2日
    至97年6月30日二次入監執行。而按全民健康保險法第11條
    第1款規定，被告上開期間既非屬全民健康保險之保險對象
    ，應不得參加本保險。惟被告卻於94年4月21日至95年3月9
    日及96年4月12日至96年9月20日期間，以全民健康保險對象
    身分，至台南市立醫院(醫事服務機構代號：0000000000)等
    全民健康保險特約醫事服務機構就醫，致原告代其給付醫療
    費用共計新台幣(下同)1萬2,927元整。而經扣抵被告溢繳之
    全民健康保險保險費6,644元後，爰於95年6月27日及96年12
    月25日，分別以健保南醫字第0952000795號函及第09600177
    2號函向被告催繳合計6,283元整，惟被告並未繳還。本件被
    告於不得參加全民健康保險期間，與原告應無任何法律上之
    關係，詎料，卻持全民健康保險卡至全民健康保險特約醫事
    服務機構就醫，致原告在無法律上原因之下，代其負擔醫療
    費用；是以，被告依法自應返還原告代其給付之醫療費用6,
    283元等情。並聲明求為判決被告應給付原告6,283元，及自
    起訴狀繕本送達之翌日起至清償日止，按週年利率5％計算
    之利息。被告則經本院合法通知，未提出書狀作任何聲明及
    答辯。
三、按「人民與中央或地方機關間，因公法上原因發生財產上之
    給付或請求作成行政處分以外之其他非財產上之給付，得提
    起給付訴訟。因公法上契約發生之給付，亦同。」為行政訴
    訟法第8條第1項所明定。又「具有中華民國國籍，符合下列
    各款規定資格之一者，得參加本保險為保險對象：1、曾有
    參加本保險紀錄或參加本保險前4個月繼續在台灣地區設有
    戶籍者。」「有下列情形之一者，非屬本保險保險對象，已
    參加者，應予退保：1、在監、所接受刑之執行或接受保安
    處分、管訓處分之執行者。但其應執行之期間，在2個月以
    下或接受保護管束處分之執行者，不在此限。」「保險對象
    依第11條規定應退保者，自應退保之日起，不予保險給付；
    已受領保險給付者，應返還保險人所支付之醫療費用；其所
    繳之保險費，不予退還。」全民健康保險法第10條第1項第1
    款、第11條第1款及第45條分別定有明文。
四、經查，本件原告所主張之前開事實，業據其提出原告95年6
    月27日健保南醫字第0952000795號函、96年12月25日健保南
    醫字第0962001772號函及送達證書、台灣台南監獄台南分監
    出監證明書二紙及中央健康保險局保險對象門診就醫紀錄明
    細表等影本附卷可稽。被告經本院通知如有意見應於起訴狀
    繕本送達翌日起10日內繕具答辯書表示意見，惟屆期被告並
    未提出任何書狀以供本院斟酌，亦有送達證書附卷可憑，是
    原告前揭主張，洵堪採信。
五、次查，全民健康保險制定之目的，係為增進全體國民健康，
    以提供醫療保健服務，全民健康保險法第1條定有明文。再
    者，全民健康保險係屬於強制性保險，故該法具公法性質，
    因該法律關係所生之爭執即屬公法事件。本件被告前於在監
    執行期間既不符合全民健康保險之保險資格，卻分別於94年
    4月21日至95年3月9日及96年4月12日至96年9月20日期間，
    以全民健康保險對象身分，持健保卡至台南市立醫院等全民
    健康保險特約醫事服務機構就醫，致原告經扣抵後代其支出
    全民健康保險醫療費用6,283元，被告即屬無法律上之原因
    而受有利益，致他人受損害，而構成公法上之不當得利，至
    屬明確。從而原告依公法上不當得利之法律關係，提起給付
    訴訟，請求被告返還原告所支出之全民健康保險醫療費用6,
    283元及法定遲延利息，依法洵無不合。
六、綜上所述，原告依據公法上不當得利之法律關係，提起一般
    給付之訴，請求被告返還原告所支出之全民健康保險醫療費
    用6,283元，附加利息，一併償還；而依民法第233條第1項
    前段及第203條規定，遲延之債務，以支付金錢為標的者，
    債權人得請求依法定利率計算之遲延利息；應付利息之債務
    ，其利率未經約定，亦無法律可據者，週年利率為5％。故
    本件原告訴請被告給付6,283元，及自起訴狀繕本送達被告
    之翌日即97年7月25日起至清償日止，按週年利率5％計算之
    法定遲延利息，為有理由，應予准許。並不經言詞辯論為之
    。
七、據上論結，本件原告之訴為有理由，爰依行政訴訟法第233
    條第1項、第236條、第98條第1項前段，判決如主文。
中    華    民    國    97    年    11    月   27     日
            高雄高等行政法院第四庭
                              法官  林  勇  奮
以上正本係照原本作成。
如不服本判決，應於送達後20日內，向本院提出上訴狀並表明上
訴理由，如於本判決宣示後送達前提起上訴者，應於判決送達後
20日內補提上訴理由書（須按他造當事人人數附繕本）。
中    華    民    國    97    年    11    月   27     日
                            書記官  黃  玉  幸
附註:
行政訴訟法第235條（第1項、第2項）:
對於適用簡易程序之裁判提起上訴或抗告，須經最高行政法院之
許可。
前項許可，以訴訟事件所涉及之法律見解具有原則性者為限。


司法院資訊處製作；財團法人民間司法改革基金會備份。
